臺灣臺北地方法院刑事裁定　
111年度聲判字第190號
聲  請  人  何煖軒
代  理  人  林俊儀律師
            王瑜玲律師
            徐明豪律師
被      告  黃國昌


            朱岳中


上列聲請人因被告涉嫌妨害名譽案件，不服臺灣高等檢察署檢察
長111年度上聲議字第5847號駁回再議之處分（原不起訴處分案
號：臺灣臺北地方檢察署檢察官111年度偵字第13085號），聲請
交付審判，本院裁定如下：
    主  文
聲請駁回。
    理  由
壹、聲請交付審判意旨如附件「刑事交付審判聲請狀」所載。
貳、按聲請人不服上級法院檢察署檢察長或檢察總長認再議為無
    理由而駁回之處分者，得於接受處分書後10日內委任律師提
    出理由狀，向該管第一審法院聲請交付審判。法院認為交付
    審判之聲請不合法或無理由者，應駁回之。刑事訴訟法第25
    8條之1、第258條之3第2項前段，分別定有明文。本件聲請
    人何煖軒以被告黃國昌、朱岳中2人（下合稱被告2人，分稱
    其名）涉嫌妨害名譽提出告訴，經臺灣臺北地方檢察署（下
    稱臺北地檢署）檢察官於民國111年5月20日以111年度偵字
    第13085號為不起訴處分後（下稱原不起訴處分），聲請人
    不服而聲請再議，經臺灣高等檢察署檢察長於111年7月4日
    以111年度上聲議字第5847號（下稱原再議處分），認再議
    無理由而駁回其聲請，處分書於111年7月11日送達，聲請人
    於111年7月18日委任律師向本院聲請交付審判等情，業經本
    院依職權調取前揭檢察署偵查卷證核閱無誤，並有高檢署送
    達證書、聲請人所提刑事交付審判聲請狀上所蓋之本院收狀
    戳各1份可稽，是聲請人在法定期間內提出本件交付審判之
    聲請，程式上於法有據，合先敘明。
參、按犯罪事實應依證據認定之，無證據不得認定犯罪事實；不
    能證明被告犯罪者，應諭知無罪之判決，刑事訴訟法第154
    條第2項、第301條第1項分別定有明文。又認定不利於被告
    之事實，須依積極證據，苟積極證據不足為不利於被告事實
    之認定時，即應為有利於被告之認定，更不必有何有利證據
    ；聲請人之告訴，係以使被告受刑事訴追為目的，是其陳述
    是否與事實相符，仍應調查其他證據以資審認，最高法院30
    年上字第816號及52年台上字第1300號分別著有判例要旨可
    資參照。次按刑事訴訟法第258條之1規定聲請人得向法院聲
    請交付審判，核其立法意旨，係法律對於檢察官不起訴或緩
    起訴裁量權制衡之外部監督機制，此時，法院之職責僅在就
    檢察官所為不起訴或緩起訴之處分是否正確加以審查，藉以
    防止檢察機關濫權。依此立法精神，同法第258條之3第3項
    規定：「法院就交付審判之聲請為裁定前，得為必要之調查
    。」，其所謂「得為必要之調查」，係指調查證據之範圍應
    以偵查中曾顯現者為限，不可就新提出之證據再為調查，亦
    不可蒐集偵查卷宗以外之證據，否則將與刑事訴訟法第260
    條之再行起訴規定混淆不清，亦將使法院兼任檢察官之角色
    而有回復「糾問制度」之虞。又法院於審查交付審判之聲請
    有無理由時，除不起訴處分書所載理由違背經驗法則、論理
    法則或其他證據法則者外，不宜率予交付審判（法院辦理刑
    事訴訟案件應行注意事項第134項參照）。所謂聲請人所指
    摘不利被告之事證，未經檢察機關詳為調查，係指聲請人所
    提出請求調查之證據，檢察官未予調查，且若經調查，即足
    以動搖原偵查檢察官事實之認定及處分之決定，倘調查結果
    ，尚不足以動搖原事實之認定及處分之決定者，仍不能率予
    交付審判。是本院就本案所應審查者，即在於不起訴處分書
    所載理由是否有違背經驗法則、論理法則或其他證據法則之
    情事，或是否有聲請人請求調查足資動搖原偵查檢察官事實
    認定及處分決定之證據，而未經檢察機關詳為調查者。況法
    院為交付審判之裁定時，視為案件已提起公訴，案件即進入
    審判程序，是法院裁定交付審判之前提，必須偵查卷內所存
    證據已符合刑事訴訟法第251條第1項規定「足認被告有犯罪
    嫌疑」，檢察官應提起公訴之情形，即該案件已經跨越起訴
    門檻，始應為交付審判之裁定。倘該案件須另行蒐證偵查，
    始能判斷應否交付審判者，因交付審判審查制度，並無如同
    再議制度，得為發回原檢察官續行偵查之設計，法院仍應依
    同法第258條之3第2項前段規定，以聲請無理由裁定駁回。
肆、訊據被告2人中均堅決否認有妨害名譽犯行，黃國昌辯稱：
    在公開資訊觀測站上顯示中華航空股份有限公司（下稱華航
    公司）賣股權沒有經過董事會、審計委員會審議，華航公司
    是上市公司，超過3億資產，絕對符合重大資產交易，聲請
    人做為前華航公司董事長，這樣做對不起全國納稅人，我也
    查過華航公司年報、財報都沒有相關訊息，倘華航公司有召
    開臨時董事會、臨時審計委員會，但並未公告在財報、年報
    或重訊上，這交易案根本是先射箭再畫靶，我並無妨害聲請
    人名譽之犯行等語。朱岳中則辯稱：我是根據110年7月22日
    期財訊週刊的內容，在110年7月23日下午3、4點錄製節目，
    晚上8點播出，財訊週刊是有知名度的雜誌，我不會去懷疑
    ，至於聲請人在於110年7月22日的聲明稿及澄清新聞，我沒
    有讀過，臺灣證券交易所重訊公告載明不適用董事會通過及
    審計委員會同意，我就以為是董事長個人的決議，我們沒有
    理由去懷疑臺灣證券交易所的公信力，我並無妨害聲請人名
    譽之犯行等語。
伍、經查：
一、華航公司為上市公司，如進行重大交易，須經審計委員會及
    董事會通過並發布重大訊息，被告2人均知悉上情，華航公
    司並於106年8月10日發布重大訊息，處分持有之科學城公司
    普通股18,633,937股（下稱本案股權交易），交易相對人為
    新竹物流股份有限公司（下稱新竹物流公司），該次重大訊
    息在「董事會通過」、「監察人承認或審計委員會同意日期
    」欄位均記載「不適用」。黃國昌於110年7月21日下午5時
    許，在不詳地點登入網際網路，以黃國昌臉書帳號，張貼標
    題為「誰讓國家科學城淪為官商勾結犠牲品」之影片（下稱
    本案影片），內容陳述「...一連串的股權交易，包裝的是
    利益輸送的醜陋戲碼，在這個戲碼當中，國營事業的董事長
    ，當朝的紅人，個個難辭其咎。第一位，華航公司當時的董
    事長何煖軒，一口氣出售26%的股權，讓我們的政府喪失對
    科學城物流的控制，竟然不僅沒有讓我們的主管機關知道，
    甚至，沒有經過華航的董事會，也沒有經過華航的審計委員
    會，科學城物流跟華航，彼此之間的營運，具有高度的依存
    性，這是一個重大的資產，如此重要的股權交易，竟然可以
    不經過董事會，交易的金額，高達3億元之上，何煖軒為何
    如此大膽，為何有這樣的權限，背後到底跟誰講好了這件事
    情...」等語，經各大報章雜誌援用；朱岳中則於110年7月2
    3日晚間8時許，在壹電視新聞台CH49「年代向錢看」電視節
    目現場直播節目攝影棚內，討論財訊週刊的科學城物流公司
    之相關報導，陳述「...這一個交易案3.82億，你公司一個
    資本這個資產要處分，你要不要經過董事會，要嘛，結果當
    時居然在他們的重訊公告裡面說，不適用董事會及審計委員
    會審查，換句話說就是當時的董事長何煖軒說了算，這就大
    有問題了，這種這麼重要的事情居然可以他說了算，都不用
    經過董事會同意的，顯然有問題...」等語（下稱本案訪談
    ），該段節目影片於翌日（即110年7月24日）在年代新聞台
    CH50重播，並發布於YOUYUBE網站「年代向錢看」頻道，持
    續供不特定大眾觀覽，有重大資訊觀測站之歷史重大訊息、
    本案影片、本案訪談之影片及譯文在卷可佐（見他卷第11、
    12、30頁），此部分事實堪予認定。
二、按言論自由為人民之基本權利，憲法第11條有明文保障，國
    家應給予最大限度之維護，俾其實現自我、溝通意見、追求
    真理及監督各種政治或社會活動之功能得以發揮。但為兼顧
    同受憲法所保障的個人名譽、隱私及公共利益，法律仍得對
    於言論自由，依其傳播的方式，為合理的限制。刑法第310
    條第1項及第2項所定的誹謗罪，即係調和上揭各法益而設，
    符合憲法第23條規定的意旨。至刑法同條第3項前段所定「
    對於誹謗之事，能證明其為真實者，不罰」，則係針對言論
    內容與事實相符之情形，予以保障，俾限定刑罰權之範圍；
    即便如此，仍非謂指摘或傳述誹謗事項之行為人，必須自行
    證明其言論內容確屬真實，始能免於刑責。甚且，進一步言
    ，行為人雖不能證明其言論內容為真，但如依其所提證據資
    料，足以認為其有相當理由，確信係真實者，即不能以誹謗
    罪刑責相繩，自另方面言，亦不得因此項規定，而免除檢察
    官或自訴人於訴訟程序中，依法本應就所訴的行為人，存有
    故意毀損受害人名譽的舉證責任負擔，或法院發現其為真實
    之義務（參見司法院釋字第509號解釋意旨）。是以，言論
    自由為人民之基本權利，國家應給予最大限度之維護，然為
    兼顧對個人名譽、隱私及公共利益之保護，法律當得對言論
    自由依其傳播方式為合理之限制，刑法第310條誹謗罪之規
    定，即為保護個人法益而設。而言論可區分為陳述事實與發
    表意見，事實固有證明真實與否之問題，意見則為主觀之價
    值判斷，無所謂真實與否。立法者為兼顧言論自由之保障，
    復於同條第3項、第311條分就「事實陳述」及「意見表達」
    之不同情形，明定阻卻違法事由：
㈠、就事實陳述部分，刑法第310條第3項前段以對所誹謗之事，
    能證明其為真實者不罰，係針對言論內容與事實相符者之保
    障，並藉以限定刑罰權之範圍，然非謂指摘或傳述誹謗事項
    之行為人，必須自行證明其言論內容確屬客觀之真實，始能
    免於刑責。行為人雖不能證明言論內容為真實，但依其所提
    證據資料，可認行為人有相當理由確信其為真實，並非故意
    捏造虛偽事實，或非因重大過失或輕率而致其所陳述與事實
    不符者，即不能以誹謗罪之刑責相繩。
㈡、就意見表達部分，因涉及個人主觀之價值判斷，無所謂真實
    與否之問題，惟為容許各種價值判斷，對於可受公評之事項
    ，縱然以不留餘地或尖酸刻薄之語言文字予以批評，亦應認
    為仍受言論自由權之保障，是刑法第311條第3款規定對於可
    受公評之事，為適當之評論而善意發表言論者，自得免其刑
    事責任。而所謂「善意」與否，自非以被評論人名譽是否受
    損、評論人是否意在使被評論人名譽受損為判斷之依據，而
    仍應以其評論客觀上是否適當為準。如評論人本於就事論事
    原則，對被評論人之言行為適當合理之評論，即以所認為之
    事實為依據，加以論證是非，縱其意在使被評論人接受此負
    面評價，亦難認非屬善意發表言論。
三、聲請人主張華航公司本案股權交易業經董事會、審計委員會
    決議通過，並非未經決議，被告2人對外發表言論稱未經決
    議，均涉有不實等語，固據聲請人提出華航公司106年6月22
    日經第20屆董事會第4次臨時會議資料及議事錄、華航公司
    第20屆董事會審計委員會第3次臨時會議議事錄在卷可佐（
    見他卷第54至62頁），就案由「處分科學城股份有限公司股
    權案」之討論案，說明中記載：華航公司為確保投資成效，
    活化集團資產及充裕營運資金，華航公司現正重新檢視轉投
    資事業投資狀況，初步已將關係企業分為核心投資事業、次
    核心投資事業、及特殊目的事業，科學城公司係歸屬次核心
    投資事業，因考量科學城公司對提升華航公司航空貨運量已
    無直接關聯性，華航公司係台糖公司邀請華航公司、新竹物
    流公司合資成立科學城公司，科學城公司之營收獲利雖穩定
    ，但營運模式未能帶動華航公司航空貨運業務充分發揮垂直
    整合效果，若能逢高處分科學城公司股權，對於華航公司之
    投資收益將可有實質溢注，故規劃處分時程，提報董事會及
    審計委員會審議等語，華航公司董事會決議內容係同意通過
    ，華航公司審計委員會之決議內容則為修改提案後通過提報
    董事會等語。故聲請人主張本案股權交易有經華航公司董事
    會及審計委員會於106年6月22日決議通過，被告2人於本案
    影片、本案訪談宣稱華航公司本案股權交易未經董事會及審
    計委員會決議通過，與事實有悖等情，固非子虛。
四、惟被告2人縱使不能證明本案影片、本案訪談之言論內容為
    真實，但均辯稱發表言論時，係依據公開資訊觀測站中，華
    航公司在106年8月10日所發布之歷史重大訊息，在「董事會
    通過」、「監察人承認或審計委員會同意日期」欄位均記載
    「不適用」，故認定本案股權交易並未經過華航公司董事會
    及審計委員會之決議通過等語。衡諸重大訊息所揭露上開欄
    位內容登載「不適用」，係華航公司依據臺灣證券交易所股
    份有限公司（下稱臺灣證交所）公開資訊觀測站申報端系統
    規定之格式，自行評估交易性質所輸入或點選之資訊，又該
    欄位在該次交易非屬關係人交易時，均需填寫不適用，但須
    填寫原因，有臺灣證券交易所110年11月2日臺證上一字第11
    00021808號函在卷可參（見他卷第87至89頁）。又新竹物流
    公司並非華航公司之關係人，故華航公司於發布重大資訊時
    ，依據臺灣證交所資訊申報作業操作手冊之要求，在前揭欄
    位填載「不適用」，亦有華航公司111年4月12日202DY/AZ00
    510號函在卷為憑（見他卷第197頁）。準此，該等欄位係由
    華航公司自行登載，且華航公司並未在該欄位中敘明登載「
    不適用」之原因，亦未對外公告董事會及審計委員會提案討
    論審議華航公司處分科學城公司股權並決議通過，則於該年
    度的重大訊息未對外揭露董事會及審計委員會決議內容之情
    形下，一般外界無從得知華航公司於該等欄位登載「不適用
    」之原因，究竟為「華航公司認定本案股權交易之決定不適
    用董事會、審計委員會決議，故未經董事會及審計委員會決
    議」所致，或「因本案股權交易非關係人交易，故該等欄位
    僅能勾選『不適用』，實則本案股權交易仍可能經過董事會及
    審計委員會決議」之故。被告2人辯稱因華航公司在106年8
    月10日所發布之歷史重大訊息，致認定華航公司本案股權交
    易未經董事會及審計委員會決議通過，進而質疑本案股權交
    易之決策過程，難認有虛捏事實，或因重大過失、輕率而致
    其所陳述與事實不符者之情，非無可採。聲請人雖主張華航
    公司在106年8月10日所發布之歷史重大訊息，於「董事會通
    過」、「監察人承認或審計委員會同意日期」欄位均記載「
    不適用」之意涵，絕非代表「未經過董事會及審計委員會決
    議」云云，然「不適用」之語意，可能包含「不需要經過董
    事會及審計委員會決議」，已如前述，則聲請人主張「不適
    用」絕非「無」之意，洵非可採。
五、另觀諸110年7月22日期財訊週刊的內容，記載：106年8月10
    日，華航公司發布重大訊息，以每股20.5元將科學城公司26
    ％股權賣給新竹物流公司，交易金額雖達3.82億元，但在重
    大資訊公告上卻載明「不適用」董事會及審計委員會審查，
    由實任董事長之聲請人以報告案形式，通過定案等語；並同
    時記載聲請人對於報導之回應稱：該案在106年6月22日第20
    屆董事會第4次臨時會中報告，也提出鑑價報告，當時華航
    公司財務不好，我需要現金處理虎航和華膳，新竹物流要用
    20.5元買，我就賣了等語，有財訊週刊110年7月22日報導內
    容在卷可參（見他卷第39至43頁），可知財訊週刊報導之內
    容，係強調華航公司本案股權交易僅由聲請人以報告案形式
    通過，而未適用華航公司董事會及審計委員會決議之方式，
    聲請人僅回應表示於董事會報告時，有提出鑑價資料，但並
    未澄清本案股權交易業經過董事會及審計委員會決議通過之
    情。故被告朱岳中依據上開報導及本案重大訊息，認為本案
    股權交易未經董事會及審計委員會決議通過，尚非無據。聲
    請人主張依據上開報導內容，已有記載聲請人有在董事會報
    告本案股權交易之情，朱岳中未就聲請人之回應發表本案訪
    談，亦係刻意規避中立平衡角度云云，然此究無法證明朱岳
    中有虛捏事實，或於發表本案訪談時，有何重大過失、輕率
    之情。
六、至於自由時報雖有於110年7月22日發布「黃國昌指控售股權
    致中資掌握何煖軒：穿鑿誤導視聽將追究到底」新聞，內容
    稱：聲請人發布聲明稿鄭重澄清，黃國昌提及華航公司106
    年將科學城公司26%持股出脫一事，不僅錯誤且刻意誤導視
    聽，本案股權交易在106年6月13日由當時華航企業發展室提
    報轉投資事業管理審查委員會議，經過多家會計師事務所鑑
    價形成決策後，於6月22日提報華航公司第20屆董事會第4次
    臨時會審議通過，再6月23日公告後，於6月底通知三方合作
    夥伴新竹物流公司與台糖公司，台糖放棄，而新竹物流公司
    表達承購意願，皆有相關會議記錄及資料可備查，黃國昌所
    言不實等語（見他卷第36至37頁）。然卷內尚乏事證證明被
    告朱岳中於110年7月23日發表本案訪談前，曾閱讀聲請人之
    聲明稿與自由時報新聞之事實，自不得僅因自由時報之發行
    量與佔全國閱報人口比例高，即行推論被告朱岳中必曾於發
    表本案訪談前閱讀該等新聞內容之事實。故依卷內事證，無
    法證明被告朱岳中經由前揭聲明稿與自由時報新聞報導，有
    得悉本案股權交易經過華航公司董事會及審計委員會決議通
    過之可能性，聲請人之主張自難憑採。
七、聲請人另主張被告2人均為財經法律專業人士，發表言論時
    之查證義務應高於一般民眾云云，惟被告2人依據華航公司
    所發布之重大訊息，被告朱岳中負基於110年7月22日期財訊
    週刊的內容，各自發表本案影片與本案訪談，均係基於公開
    且有公信力的資訊，而非僅風聞不可查證之八卦耳語，即隨
    意指摘。可認被告2人有相當理由確信其言論為真實，並非
    故意捏造虛偽事實，或非因重大過失或輕率而致其所陳述與
    事實不符者，即不能以誹謗罪之刑責相繩。聲請人之主張，
    尚無可採。
陸、綜上所述，聲請人指訴被告2人涉犯妨害名譽罪嫌，業經原
    檢察官及高檢署檢察長就聲請人所指予以調查、斟酌，並各
    以原不起訴處分、處分書詳加論述所憑證據及認定之理由，
    復經本院依職權調閱前開卷宗查核無誤，該等認定亦無何違
    背其他證據法則之情事，是原檢察官及高檢署檢察長以被告
    2人犯罪嫌疑不足，予以不起訴處分及駁回再議之聲請，於
    法尚無違誤。本院審酌現有卷證資料，既不足認定被告2人
    前開所涉罪嫌已達起訴門檻之程度，核與交付審判之要件不
    符，聲請人猶執陳詞聲請交付審判，指摘原不起訴處分及駁
    回再議聲請之理由不當，為無理由，應予駁回。
柒、依刑事訴訟法第258條之3第2項前段，裁定如主文。
中　　華　　民　　國　　111 　年　　8 　　月　　12　　日
　　　　　　　　　刑事第十三庭  審判長  法　官　鍾雅蘭
　　　　　　　　　                      法  官  劉庭維
　　　　　　　　　                      法  官  郭又禎
以上正本證明與原本無異。
本裁定不得抗告。
                                        書記官  殷玉芬 
中　　華　　民　　國　　111 　年　　8 　　月　　15　　日